---
title: "SYS865 Inférence statistique avec programmation R"
author: "Ornwipa Thamsuwan"
date: "28 février 2024"
# date: "`r format(Sys.time(), '%d-%m-%Y')`"
output:
  beamer_presentation: 
    slide_level: 2
    theme: "Goettingen"
    colortheme: "crane"
    fonttheme: "structurebold"
header-includes:
- \setbeamertemplate{navigation symbols}{}
- \setbeamertemplate{footline}[page number]
---

```{r, include=FALSE}
options(tinytex.verbose = TRUE)
```

# Test de l'indépendence des variables catégorielles

Le **test du Chi-carré** est une méthode statistique utilisée pour déterminer s'il existe une association significative entre deux variables catégorielles. 

Il compare les fréquences observées dans les catégories aux fréquences attendues s'il n'y avait aucune association (\(H_0\)).

## Statistique du test du Chi-carré

Calculée comme suit : $$\chi^2 = \sum \frac{(O_{ij} - E_{ij})^2}{E_{ij}}$$

- $O_{ij}$ : Fréquence observée dans la cellule (i, j)

- $E_{ij}$ : Fréquence attendue dans la cellule (i, j)

\pause
La **fréquence attendue** pour une cellule est $$E_{ij} = \frac{(Total\ de\ la\ ligne) \times (Total\ de\ la\ colonne)}{Total\ général}$$
Cela suppose l'indépendance entre les variables.

## Valeur critique du test du Chi-carré

Déterminé par le degré de liberté : $$ df = (Nombre\ de\ lignes - 1) \times (Nombre\ de\ colonnes - 1)$$

\pause
```{r echo=FALSE}
df <- 3
alpha <- 0.05
critical_value <- qchisq(1-alpha, df)

# Création du graphique
curve(dchisq(x, df), from = 0, to = critical_value * 1.5, 
      main = "Distribution du Chi-carré, df = 3", xlab = "Valeur", ylab = "Densité")
abline(v = critical_value, col = "red", lwd = 2, lty = 2)
text(critical_value, 0.02, paste("Valeur critique =", round(critical_value, 2), 
                                 "(Alpha = 0.05)"), pos = 4)

# Ajouter une zone colorée pour la région critique
x_crit <- seq(critical_value, critical_value * 1.5, length.out = 100)
y_crit <- dchisq(x_crit, df)
polygon(c(x_crit, rev(x_crit)), c(rep(0, length(x_crit)), rev(y_crit)), 
        col = "red", border = NA, density = 20)
```

## Exemple avec R

Base de données sur R, `HairEyeColor`

- \(H_0\) : Il n'y a pas d'association significative entre la couleur des cheveux et la couleur des yeux.

```{r, echo=FALSE}
observe <- margin.table(HairEyeColor, margin = c(1, 2))
```

\pause

**Tableau de contigence**

```{r}
knitr::kable(observe)
```

## Exemple avec R

**Fréquences attendues**

```{r}
total <- sum(observe)
attendu <- round(outer(margin.table(observe, 1), 
                       margin.table(observe, 2), 
                       FUN = "*") / total, 2)
knitr::kable(attendu)
```

## Exemple avec R

La fonction `margin.table` permet de calculer les sommes marginales pour le tableau de contingence `observe` :

- `margin.table(observe, 1)` calcule les sommes des lignes du tableau `observe`. Cela additionne les comptes sur toutes les colonnes pour chaque ligne, donnant les comptes totaux pour chaque niveau de la couleur des cheveux.

```{r}
margin.table(observe, 1)
```

## Exemple avec R

- `margin.table(observe, 2)` calcule les sommes des colonnes du tableau `observe`. Cela additionne les comptes sur toutes les lignes pour chaque colonne, donnant les comptes totaux pour chaque niveau de la couleur des yeux.

```{r}
margin.table(observe, 2)
```

\pause

La fonction `outer(..., FUN = "*")` prend ces totaux de lignes et de colonnes et calcule le produit extérieur des deux vecteurs. 

## Exemple avec R

**Statistique du Chi-carré**

```{r}
chi_carre_stat <- sum((observe-attendu)^2 /attendu)
round(chi_carre_stat, 3)
```

\pause

**Valeur critique** pour $\alpha = 0.05$ et degrés de liberté

```{r}
df <- (nrow(observe)-1) * (ncol(observe)-1)
valeur_critique <- qchisq(0.95, df)
round(valeur_critique, 3)
```

## Exemple avec R

**Conclusion**

`chi_carre_stat` > `valeur_critique`, rejet \(H_0\). 

Il existe une association significative entre les variables.

\pause
Ou...

En appliquant directement la fonction R
```{r}
chisq.test(observe)
```

# Résultats de recherche actuelle

Référer au code séparé et non pas encore publié ... 

- "Score" de Échelle d'Équilibre vs. Historique de Chute

- "Score" de Échelle d'Équilibre vs. Trouble de Vision